臺灣臺北地方法院民事判決
110年度訴字第4813號
原      告  郭興華  
訴訟代理人  劉添錫律師
被      告  黃榮智    原籍設臺北市大安區信義路4段199巷27


上列當事人間請求代位分割遺產事件，本院於民國111年8月11日
言詞辯論終結，判決如下：
    主  文
被繼承人黃林麗珍所遺如附表一所示之遺產，應依附表二所示應
繼分比例分割為分別共有。
訴訟費用由原告、被告各負擔二分之一。
    事實及理由
壹、程序方面
一、按不變更訴訟標的，而補充或更正事實上或法律上之陳述者
    ，非為訴之變更或追加，民事訴訟法第256條定有明文。本
    件原告起訴主張代位黃靖齡分割遺產（見本院卷第11頁），
    聲明請求被繼承人黃林麗珍所遺如附表一編號1、2所示之遺
    產准予分割(見本院卷第11、15頁)，並按應繼分比例准予分
    割為分別共有，嗣確認本件被告為黃榮智（見本院卷第37頁
    ），並經查明被繼承人黃林麗珍遺產範圍後，補正如附表一
    編號3至19所示之遺產併為本件遺產分割標的（見本院卷第1
    11至117頁），核屬更正事實及法律上之陳述，依上開規定
    ，應予准許。
二、本件被告未於言詞辯論期日到場，核無民事訴訟法第386條
    各款所列情形，爰依原告之聲請，由其一造辯論而為判決。
貳、實體方面
一、原告主張：原告為黃靖齡之債權人，黃靖齡及被告均為訴外
    人黃林麗珍之繼承人，黃林麗珍死亡後遺有如附表一所示之
    財產（下稱系爭遺產），由黃靖齡及被告按如附表二所示之
    應繼分共同繼承。因黃靖齡對原告所負債務迄今仍未清償，
    且除與被告共同繼承之系爭遺產外，黃靖齡名下財產尚不足
    以清償積欠原告之債務；而系爭遺產現仍為被告與黃靖齡公
    同共有，原告無從就系爭遺產受償，是黃靖齡自應行使遺產
    分割請求權以清償其積欠原告之債務，惟其迄今仍怠於行使
    其遺產分割請求權，並已陷於無資力清償之地位，原告為保
    全債權，爰依民法第242條、第1164條規定，代位黃靖齡請
    求分割系爭遺產等語。並聲明：被繼承人黃林麗珍所遺如附
    表一所示之遺產准予分割，並按如附表二所示之比例由被告
    與黃靖齡分別共有。
二、被告未於言詞辯論期日到場，亦未提出書狀作何聲明或陳述
    。
三、得心證之理由：
　㈠按債務人怠於行使其權利時，債權人因保全債權，得以自己
    之名義，行使其權利。但專屬於債務人本身者，不在此限，
    民法第242條定有明文。又民法第242條所定代位權之行使，
    須債權人如不代位行使債務人之權利，其債權即有不能受完
    全滿足清償之虞時，始得為之。倘債之標的與債務人之資力
    有關，如金錢之債，代位權之行使應以債務人陷於無資力或
    資力不足為要件（最高法院101年度台上字第1157號判決意
    旨參照）。次按繼承人有數人時，在分割遺產前，各繼承人
    對於遺產全部為公同共有；繼承人得隨時請求分割遺產。但
    法律另有規定或契約另有訂定者，不在此限，民法第1151條
    、第1164條分別定有明文。在公同共有遺產分割自由之原則
    下，民法第1164條規定，繼承人得隨時請求分割遺產，該條
    所稱之得隨時請求分割，依同法第829條及第830條第1項規
    定觀之，自應解為包含請求終止公同共有關係在內，俾繼承
    人之公同共有關係歸於消滅而成為分別共有，始不致與同法
    第829條所定之旨趣相左，庶不失繼承人得隨時請求分割遺
    產之立法本旨（最高法院93年度台上字第2609號判決意旨參
    照）。又分割共有物，究以原物分割或變價分配其價金，法
    院固有自由裁量之權，不受共有人主張之拘束，但仍應斟酌
    當事人之聲明，共有物之性質、經濟效用及全體共有人利益
    等，公平裁量（最高法院98年度台上字第2058號判決意旨參
    照）。
　㈡經查：
　⒈原告主張黃林麗珍於106年4月8日死亡，遺留系爭遺產，為黃
    靖齡與被告繼承，應繼分比例如附表二所示，並已辦妥繼承
    登記維持公同共有迄今，且黃靖齡尚欠原告200萬元及利息
    之債務未清償，系爭遺產因公同共有而無法逕為執行標的，
    且查無其他財產可供執行等情，有原告提出之台灣新北地方
    法院110年度司票字第3204號裁定暨確定證明、土地登記謄
    本、建物登記謄本、全國財產稅總歸戶財產查詢清單等件為
    證（見本院卷第137至147頁），且有財政部臺北國稅局遺產
    稅核定通知書在卷可稽（見本院卷第101至104頁），被代位
    人黃靖齡亦稱有向原告借款，尚欠原告錢等語（見本院卷第
    152頁），是原告前開主張，與卷證相符，應屬實在。故黃
    靖齡與被告繼承系爭遺產後，迄今未能協議分割，而黃靖齡
    未請求分割遺產，以清償其對原告之債務，自屬債務人怠於
    行使其權利，原告主張其有代位黃靖齡訴請分割系爭遺產，
    以保全債權之必要，即屬有據。
　⒉原告主張系爭遺產依如附表二所示之應繼分比例，分割為分
    別共有之分割方法，僅係將公同共有改為分別共有之關係，
    並不損及各繼承人之利益，被告及黃靖齡對於所分得之應有
    部分得單獨自由處分，亦可避免公同共有關係將影響彼此權
    益，堪認此分割方法應屬合理，故應准系爭遺產依附表二所
    示之應繼分比例，分割為分別共有。
四、綜上所述，原告依民法第242條、第1164條規定，代位請求
    分割系爭遺產，並按如附表二所示應繼分比例登記為分別共
    有，為有理由，應予准許。又分割遺產共有物之訴，係以遺
    產之共有物分割請求權為其訴訟標的，法院認原告請求為有
    理由，即應依民法第830條第2項、第824條第2項定其分割方
    法，毋庸為准予分割之諭知，不可將之分為「准予分割」及
    「定分割方法」二訴（最高法院97年台上字第1357號裁判意
    旨參照）。是縱原告聲明請求准予分割及定分割方法，惟本
    院毋庸為准予分割之諭知，附此敘明。
五、末按因共有物分割、經界或其他性質上類似之事件涉訟，由
    敗訴當事人負擔訴訟費用顯失公平者，法院得酌量情形，命
    勝訴之當事人負擔其一部，民事訴訟法第80條之1定有明文
    。本件分割共有物之方法，本應由法院斟酌何種方式較能增
    進共有物之經濟效益，並兼顧兩造之利益，以決定適當之分
    割方法，不因何造起訴而有不同，故原告代位黃靖齡請求分
    割系爭遺產雖有理由，惟關於訴訟費用負擔，依民事訴訟法
    第80條之1規定，仍應由原告依黃靖齡之應繼分比例分擔2分
    之1，餘由被告按其應繼分比例即2分之1負擔，較屬公允，
    爰諭知訴訟費用之負擔如主文第2項所示。
中　　華　　民　　國　　111 　年　　8 　　月　　29　　日
                  民事第七庭    法　官　郭思妤
以上正本係照原本作成。
如對本判決上訴，須於判決送達後20日內向本院提出上訴狀。如
委任律師提起上訴者，應一併繳納上訴審裁判費。
中　　華　　民　　國　　111 　年　　8 　　月　　29　　日
                                書記官　程美儒
附表一
被繼承人黃林麗珍遺產明細     編號 種類 所在地或名稱 財產數量 權利範圍 1 土地 臺北市○○區○○段○○段000地號 112平方公尺 4分之1 2 建物 臺北市○○區○○段○○段000○號（門牌號碼：臺北市○○區○○○路○段000號3樓） 三層：77.89平方公尺 陽臺：7.18平方公尺 合計：85.07平方公尺 全部 3 存款 台北富邦銀行永春分行 52元及所生孳息 全部 4 存款 台北富邦銀行永春分行 2萬2933元及所生孳息 全部 5 存款 華南銀行 2320元及所生孳息 全部 6 存款 元大銀行內湖分行 341元及所生孳息  全部 7 存款 元大銀行松山分行 50元及所生孳息  全部 8 存款 中國信託商業銀行 95元及所生孳息  全部 9 存款 華南商業銀行松山分行 再轉繼承黃得良應繼分3分之1 26元及所生孳息  全部 10 存款 元大銀行館前分行 再轉繼承黃得良應繼分3分之1  282元及所生孳息  全部 11 存款 台北富邦商業銀行  再轉繼承黃得良應繼分3分之1 18元及所生孳息  全部 12 存款 合庫永吉分行 再轉繼承黃得良應繼分3分之1 2元及所生孳息  全部 13 存款 上海商業銀行內湖分行 再轉繼承黃得良應繼分3分之1 304元及所生孳息  全部 14 存款 華南銀行南京東路分行 再轉繼承黃得良應繼分3分之1 499元及所生孳息  全部 15 存款 湖口新工郵局存款 再轉繼承黃得良應繼分3分之1 1258元及所生孳息  全部 16 存款 第一銀行松山分行 再轉繼承黃得良應繼分3分之1 981元及所生孳息  全部 17 存款 渣打銀行新豐分行 再轉繼承黃得良應繼分3分之1 47元及所生孳息  全部 18 股票 三陽工業股份有限公司股票 930股 全部 19 股票 南陽實業股份有限公司股票 再轉繼承黃得良應繼分3分之1 11379股 全部 
附表二
繼承人應繼分比例  繼  承  人 應繼分比例 黃靖齡 1/2 黃榮智 1/2